【裁判字號】    95,交上易,285
【裁判日期】    951214
【裁判案由】    過失傷害
【裁判全文】
臺灣高等法院刑事判決               95年度交上易字第285號
上  訴  人
即  被  告  甲○○
選任辯護人  陳信亮律師
上列上訴人因過失傷害案件，不服臺灣板橋地方法院95年度交易
字第260號，中華民國95年8月16日第一審判決（起訴案號：臺灣
板橋地方法院檢察署95年度偵字第4904號），提起上訴，本院判
決如下：
    主  文
原判決撤銷。
甲○○從事駕駛業務之人，因業務上之過失傷害人致重傷，處有
期徒刑拾月，緩刑參年。
    事  實
一、甲○○係營業小客車駕駛，為從事駕駛業務之人，於民國94
    年9月18日3時35分許，駕駛車牌號碼Ｔ4─188號營業小客車
    ，載客後沿臺北縣新莊市○○號○○道往樹林市方向行駛，於
    行經編號065號燈桿前之道路施工路段，因施工單位未完全
    塗銷舊標線，導致路面新舊標線雜陳，於夜間難予清楚分辨
    新標線，甲○○於此之際，本應注意汽車不得跨越分向限制
    線，且依當時天候晴，夜間有照明、路面為乾燥、無缺陷柏
    油路面，無阻隔視線之障礙物，亦無不能注意之情事，竟疏
    未注意，違規跨越分向限制線，駛入對向車道，致撞擊對向
    駕駛車牌號碼Ｎ82─803號重型機車之蔡永惠，致蔡永惠受
    有右側硬腦膜下急性出血合併蜘蛛網膜下腔出血、左側肱骨
    骨折之傷害，經送醫手術救治後，目前屬於植物人狀態。甲
    ○○於肇事後未逃逸，隨即於有偵查權限之機關知悉肇事者
    係何人前，在場向據報前來處理之臺北縣政府警察局新莊分
    局警員林詠晉坦承肇事，並接受裁判。
二、案經蔡永惠之配偶乙○○訴由臺北縣政府警察局新莊分局報
    告臺灣板橋地方法院檢察署檢察官偵查起訴。
    理  由
壹、程序方面：
    被告甲○○及其辯護人對於檢察官所提之證據資料及以下作
    為判斷依據之各項證據資料，均不爭執其證據能力（見本院
    卷第18頁反面），爰審酌該等言詞供述及書面作成時之情況
    ，並無不宜作為證據之情事，依刑事訴訟法第159條之5第2
    項規定，得作為證據，先予敘明。
貳、實體方面：
一、訊據上訴人即被告甲○○矢口否認應承擔全部過失傷害之責
    任，辯稱：行經該路段並不知係被舊標線誤導至對向車道，
    一直以為係行使在自己車道上，待下車查看方知在對方車道
    ，新莊市公所在該地施作工程，未將所有標誌、標線劃分清
    楚，而開放24小時大、小車通行，造成公共危險，現場事故
    圖與照片不符，鑑定意見書未將新舊標線同時存在之事實考
    慮進去云云。
二、經查：
  (一)被告駕駛車牌號碼Ｔ4─188號營業小客車，行經上揭肇事路
    段，駛入對向車道，撞擊駕駛車牌號碼Ｎ82─803號重型機
    車之被害人蔡永惠之事實，業據被告坦承在卷（見偵查卷第
    4頁、原審卷第21頁、本院卷第40頁反面）；復有道路交通
    事故現場圖、道路交通事故調查報告表(一)、(二)及現場照片附
    卷可稽（見偵查卷第10至28頁）。而被害人經此撞擊，受有
    右側硬腦膜下急性出血合併蛛網膜下腔出血、左側肱骨骨折
    之傷害，經開顱及骨折內固定手術後，歷經1年，目前仍屬
    植物人狀態，昏迷指數為7，未來再進步之機會微乎其微，
    可能終其一生均屬此狀態，已達重大不治之程度，有行政院
    國退除役官兵輔導委員會臺北榮民總醫院94年9月30日診斷
    證明書、95年11月16日北總企字第0950022182號函在卷可核
    （見偵查卷第32頁、本院卷第36頁）。是堪認被害人所受之
    重傷害，確屬被告造成無訛。
  (二)按行車速度，依速限標誌或標線之規定，無速限標誌或標線
    者，應依下列規定：「二、行經設有彎道、坡路、狹路、狹
    橋、隧道、學校、醫院標誌之路段、道路施工路段、泥濘或
    積水道路、無號誌之交岔路口及其他人車擁擠處所，或因雨
    霧致視線不清或道路發生臨時障礙，均應減速慢行，作隨時
    停車之準備。」道路交通安全規則第93條第1項第2款定有明
    文，被告乃領有職業駕駛執照之人，理應知之甚詳。而依被
    告車輛行進路線即三重往樹林方向，據證人即承辦員警林詠
    晉證述，雖未發現有限速標誌（見原審卷第43頁），然被告
    駛近肇事地點時，仍可依序見右側道路中斷，改行左側道路
    之標誌、「施工區域小心慢行」、右道縮減之警告標誌、路
    面繪有「慢」之應減速慢行字樣，且可見路旁堆積砂石，當
    可確知已駛近施工路段，道路動線因而變更，有卷附照片可
    核（見偵查卷第11至12頁），且被告亦自承有看見施工區域
    小心慢行、路面所繪「慢」字，亦知右邊是工地等情（見偵
    查卷第6頁、第45頁），是被告應減速慢行，作隨時停車之
    準備。再參酌卷附被告車輛行向之照片（見偵查卷第10至11
    頁），被告於駛近肇事地點前，係沿雙黃線（含槽化線）右
    側、雙白線左側之路面行駛，自應遵行於該二側標線間所示
    車道行駛，若又見前方道路右側，有雙黃槽化線無端自道路
    外側斜切入雙白線，再自右方斜穿原遵行路面，再切入左側
    雙黃線時，既認於施工路段標線凌亂，無所適從，當提高警
    覺，減速慢行，更應謹慎分辨標線顏色加以判斷，方能遵循
    正確行向，自不得突然就右方原先一路遵行之雙白線視而不
    見，反毫無懷疑，轉而遵行後出現之雙黃槽化線，進而改向
    左側行駛，並持續改遵行上開後出現之雙黃槽化線朝左行駛
    ，並改依循左側之雙白線，轉而以雙黃槽化線為車道右側邊
    線、雙白線為車道左側邊線，進而違規跨越原先遵行之雙黃
    線，終至駛入對向車道，與迎面駛來之被害人對撞而發生車
    禍。況依被告車輛左煞車痕14.6公尺、右煞車痕9.4公尺之
    情形以觀（見偵查卷第26頁），被告在肇事路段之柏油路上
    行駛之車速，至少為50公里以上（以有利於被告之瀝青路面
    3年以上情形計算、交通部66年10月27日《66》交路字第102
    75號函示參照），非其自承之40公里（見偵查卷第4頁、原
    審卷第21頁），是被告經路旁、路面警示標誌一再提示、警
    告應減速慢行、注意改道標線，既認標線凌亂，又適施工路
    段，本應提高警覺，減速慢行至隨時可煞停之狀態，且被告
    為職業駕駛人，道路駕駛智識及經驗應更為充分，對於道路
    標線之新、舊等情，本應更具辨識能力，且對路況之因應更
    應優於常人，然其既自稱無從充分辨識路面標線，又自稱肇
    事時有放慢車速，顯然當時即已注意標線新舊雜陳之情況，
    且有自行減速慢行至得充分判斷遵行方向等路況之程度，竟
    仍未減速至可隨時煞停之狀態，自屬輕忽，不容全盤諉稱係
    因道路標線不明而無意間違規、肇禍。是被告本應注意汽車
    不得跨越分向限制線，且依當時天候晴，夜間有照明、路面
    為乾燥、無缺陷柏油路面，無阻隔視線之障礙物，亦無不能
    注意之情事，竟疏未注意，違規跨越分向限制線，駛入對向
    車道，其於本案車禍具有過失，且其前揭過失與被害人所受
    重傷害間復有相當因果關係，均可認定。
  (三)復依肇事後所拍攝之白晝及夜間現場照片觀之（見偵查卷第
    10頁上、下圖），本案兩車對撞位置現場，由被告車輛之行
    向，路面標線可見部分，分為白、黃二色，有雙白線、雙黃
    線含槽化線二種，而白、黃色標線上均有斑駁痕跡，在夜間
    燈光下，黃、白二色顏色相近，難以辨識究何者為現行標線
    ，核與證人林詠晉於原審證述：現場地面標線情形很凌亂，
    晚上看起來標線都是黃色等情相符（見原審卷第40頁、第43
    頁）。證人即新莊市公所工務課技士林國憲於原審證稱：該
    路段當時由自來水公司第12區管理處在施作自來水幹管改善
    工程，對往來車道並未做管制，因臨時施工之故，有改劃新
    的標線，一般是舊標線要塗掉，但當時監工單位即中興工程
    顧問股份有限公司，並未確實要求廠商達到標準，故該路段
    並未完全塗掉舊標線等語（見原審卷第46頁、第48頁），是
    肇事路段確有如被告所稱之新舊標線雜陳之情形。雖臺灣省
    臺北縣區車輛行車事故鑑定委員會及臺灣省車輛行車事故覆
    議鑑定委員會鑑定結果，均認被告駕駛營業小客車，違規跨
    越分向限制線，駛入對向車道為肇事原因，且佐證資料亦載
    有照片之證物（見偵查卷第58至60頁），然依卷附鑑定內容
    所示，並無法解讀出有將照片新舊標線交錯凌亂之狀況列為
    審查因素，且交通事故現場圖亦未將此新舊標線雜陳之情形
    具體繪製，是鑑定意見關於是否另有其他肇事原因既未詳載
    ，則鑑定結果尚非全盤可採，應認施工單位與被告同有過失
    ，惟被告既有過失，即不得全盤推諉係施工單位之責至明。
    至被害人行車之際雖有飲酒，經抽血檢驗酒精濃度換算為
    1.1065mg/l，有衛生署臺北醫院檢驗科急診檢驗結果可參（
    見偵查卷第29頁），然本件既係被告闖入對向車道而肇事，
    自與被害人當時是否飲酒無相當因果關係，被害人自無過失
    。被告於本院聲請傳喚證人林詠晉，欲證明現場標線情形（
    見本院卷第24頁），惟該證人業於原審至院證述明確，且本
    件事證已明，別無再予傳訊之必要，併此說明。
  (四)綜上所述，本件事證明確，被告犯行洵堪認定，自應依法論
    科。
三、核被告所為，係犯刑法第284條第2項後段之業務過失致重傷
    害罪。又被告本案行為後，刑法第284條第2項後段法條固未
    修正，惟就其法定刑罰金刑部分，94年2月2日修正公布之刑
    法第33條第5款規定，已將原罰金刑最低額度由銀元1元（相
    當於新臺幣3元），提高為新臺幣1千元以上，且以百元計之
    ，並於95年7月1日施行，比較新、舊法結果，應以行為時法
    律即修正前刑法第33條第5款規定有利於被告。再被告行為
    後，刑法施行法增訂第1條之1：「中華民國94年1月7日刑法
    修正施行後，刑法分則編所定罰金之貨幣單位為新臺幣。94
    年1月7日刑法修正時，刑法分則編未修正之條文定有罰金者
    ，自94年1月7日刑法修正施行後，就其所定數額提高為30倍
    。但72年6月26日至94年1月7日新增或修正之條文，就其所
    定數額提高為3倍」，此一條文已於95年7月1日施行。刑法
    第284條第2項後段所定罰金刑部分，原係依罰金罰鍰提高標
    準條例第1條前段規定提高10倍，並以銀元作為計算單位，
    因上開包裹式修正之規定，亦隨同修正，比較新舊法，因1
    銀元係以新臺幣3元計算，原銀元罰金刑提高10倍，與新法
    以新臺幣為計算單位提高30倍，其結果並無實質之差異。是
    此等有關罰金刑之修正，修正前之規定與修正後之現行法相
    較，並無修正前規定對被告不利之情形，依刑法第2條第1項
    前段規定，自仍適用修正前之規定，附此敘明。又被告肇事
    後，於有偵查權限之機關及公務員發覺其犯罪前，即向前來
    處理之警員自承肇事並接受裁判，此有「交通事故駕駛人是
    否自首調查表」1紙在卷足憑（見偵查卷第30頁），是被告之
    犯行符合自首要件而被告行為後，刑法第62條前段就自首原
    規定「對於未發覺之罪自首而受裁判者，減輕其刑。」，惟
    依94年1月7日修正公布，95年7月1日施行之刑法第62條前段
    則規定「對於未發覺之罪自首而受裁判者，得減輕其刑。」
    依刑法第2條第1項規定，比較新、舊法結果，應適用較有利
    之行為時即修正前刑法第62條之規定，減輕其刑。
四、原審以被告事證明確，予以論罪科行，固非無見，惟漏未考
    量施工單位對於現場舊標線未予塗銷之因素，且未及審酌被
    告業與被害人家屬達成調解乙情，而遽論被告罪刑，尚有未
    合。被告上訴爭執施工單位之疏失，為有理由，自應由本院
    將原判決撤銷改判。爰審酌被告之過失程度，被害人之傷情
    ，被告犯後能自首犯罪，於本院亦能坦承過失，且已與被害
    人家屬以130（下同）萬元達成和解，並已支付頭期款80萬
    元，有調解筆錄、被害人家屬證述在卷（見本院卷第41頁、
    第46頁），態度尚稱良好，並參酌其他一切情狀，量處如主
    文第二項所示之刑。末查被告前未曾受有期徒刑以上刑之宣
    告，有本院被告前案紀錄表在卷可稽，素行良好，此次駕車
    行進中，因一時虞疏，致駛入對向車道而肇事，嗣與被害人
    家屬達成和解，被告經此罪刑之宣告，爾後當知所警惕，諒
    無再犯之虞，且被告家無恒產，妻患有重度憂鬱症，又有二
    名子女尚在讀國小，惟賴被告工作維生，有全國財產稅總歸
    戶財產查詢清單5份、市立聯合醫院松德院區診斷證明書1紙
    、班級導師證明書2紙附卷足憑，本院認所宣告之刑，以暫
    不執行為適當。而查被告行為後，95年7月1日公佈施行之刑
    法第74條第1項就緩刑條件修正為：「一、未曾因故意犯罪
    受有期徒刑以上刑之宣告者。二、前因故意犯罪受有期徒刑
    以上刑之宣告，執行完畢或赦免後，五年以內未曾因故意犯
    罪受有期徒刑以上刑之宣告者。」就之前曾因過失犯罪而受
    有期徒刑以上刑之宣告者，嗣再犯罪者仍得受緩刑之宣告，
    經比較新、舊法結果，修正後緩刑之規定固較有譽利於被告
    ，惟被告前未曾受有期徒刑以上之罪，不論依修正前或修正
    後刑法第74條之規定，均得宣告緩刑，對被告而言並無有利
    或不利之情形，並依被告上揭自首適用修正前刑法之相關規
    定，暨依法律適用不宜割裂原則（參見最高法院95年第8次
    刑事庭會議決議），爰依修正前刑法第74條第1項之規定，
    宣告緩刑3年，以啟自新。
據上論斷，應依刑事訴訟法第369條第1項前段、第364條、第299
條第1項前段，刑法第2條第1項前段、第284條第2項後段、修正
前刑法第62條、第74條第1項，罰金罰鍰提高標準條例第1條前段
，判決如主文。
本案經檢察官黃柏齡到庭執行職務。
中    華    民    國    95    年    12    月    14    日
                  刑事第二十庭審判長法  官  尤豐彥
                                    法  官  黃金富
                                    法  官  魏新國
以上正本證明與原本無異。
不得上訴。
                                    書記官  吳玉華
中    華    民    國    95    年    12    月    14    日
附錄：本案論罪科刑法條全文
中華民國刑法第284條
因過失傷害人者，處六月以下有期徒刑、拘役或五百元以下罰金
，致重傷者，處一年以下有期徒刑、拘役或五百元以下罰金。
從事業務之人，因業務上之過失傷害人者，處一年以下有期徒刑
、拘役或一千元以下罰金，致重傷者，處三年以下有期徒刑、拘
役或二千元以下罰金。


司法院資訊處製作；財團法人民間司法改革基金會備份。
